【裁判字號】    97,交抗,590
【裁判日期】    970916
【裁判案由】    聲明異議
【裁判全文】
臺灣高等法院高雄分院刑事裁定         97年度交抗字第590號
抗   告   人
即原處分機關  交通部公路總局高雄區監理所
代   表   人  陳聰乾
異議人即      甲○○    民國.
受處分人
上列抗告人因受處分人違反道路交通管理處罰條例聲明異議案件
，不服臺灣高雄地方法院中華民國97年8 月5 日裁定（97年度交
聲字第1751 號），提起抗告，本院裁定如下：
    主  文
抗告駁回。
    理  由
一、抗告意旨略以：
（一）查道路交通管理處罰條例第35條第1 項第1 款: 「酒精濃
      度超過規定標準」行為者，同條例第1 項「處新台幣一萬
      五千元以上六萬元以下罰鍰，並當場移置保管該汽車及吊
      扣其駕駛執照一年」，法有明文規定，另按汽車駕駛執照
      為駕駛汽車之許可憑證，雖同我國車輛分類區○於道路交
      通安全規則第53條規定有各類車種之駕駛執照，惟依同規
      則第61條規定，民眾已具備較低級車類駕駛資格後，當取
      得高一級車類駕駛資格時，基於1 人1 照 (汽車駕駛執照
      或機車駕駛執照)之 原則，係應換發較高一級車類之駕駛
      執照時，因其具備較低級車類之駕駛資格，故憑換發取得
      較高一級車類之駕駛執照，准其駕駛較低級車類之車輛，
      故如汽車駕駛人同時領有汽車及機車駕駛執照者，其若係
      駕駛汽車違規應受吊扣駕照處分，當以吊扣其所領有憑以
      許可駕駛汽車行駛道路之汽車駕駛執照；若駕駛機車違規
      應受吊扣駕照處分，則吊扣其領有之機車駕駛執照，復如
      駕駛人係僅領有汽車駕駛執照，而依照道路交通安全規則
      第61條所准予駕駛較低級車類之駕駛資格時，當依違規行
      為時之駕駛執照為裁處，應無疑義，經查本案異議人以領
      有職業大貨車駕駛執照騎乘輕型機車違規屬實，自應以違
      規行為時領有之職業大貨車駕駛執照執行吊扣之，當為明
      確，應無不合。另檢附交通部95年5 月8 日交路字第9500
      30639 號函、交通部94年9 月15日交路字第0940051433號
      函說明二：「查有關已領汽、機車駕駛執照之駕駛人，其
      駕車有違反道路交通管理處罰條例第35條之行為者，當依
      該條例規定，處以罰鍰及吊扣 (吊銷)駕 駛執照之處分、
      」及交通部89年8 月30日交路八十九字第008861號函供參
      。
（二）查酒駕吊扣駕駛執照處分之目的並非僅為處罰違反道路交
      通管理事件之行為人而已，尚有以暫時禁止行為人於道路
      上駕駛，以免造成用路人重大傷亡，倘職業大貨車駕駛執
      照持有人因酒駕機車違反道路交通管理處罰條例第35條規
      定，而由於其無輕型機車駕照得以免於吊扣處分，顯有違
      公平原則，亦無法遏阻達到酒駕違規之立法目的。況以駕
      駛為職業之駕駛人輕率酒後違規駕車，顯然漠視自身對保
      持交通安全之責任，亦不顧其他用路人之生命、身體、健
      康之危害及他人家庭完整、生計維持，自不得於酒後違規
      遭吊扣駕駛執照後，反指自己工作權剝奪、家庭生計無法
      維持，豈為事理之平。
（三）故本所依規定填製之高監營裁字第80-N00000000號裁決書
      裁處異議人甲○○吊扣其職業大貨車駕駛執照 (被處分人
      僅持有職業大貨車駕駛執照)12 個月之處分，應無不合，
      為加強道路交通管理，維護交通秩序，確保交通安全，謹
      請鈞院撤銷原裁定，維持本所裁決。以免影響民眾行的安
      全與社會福祉。
二、原裁定意旨以：
（一）「汽車駕駛人，駕駛汽車經測試檢定，酒精濃度超過規定
      標準者，處1 萬5 千元以上6 萬元以下罰鍰，並當場移置
      保管其車輛及吊扣其駕駛執照1 年」，道路交通管理處罰
      條例第35條第1 項第1 款分別定有明文。
（二）查異議人有上開交通違規等情，為異議人所不爭執，並有
      高雄縣政府警察局舉發違反道路交通管理事件通知單及上
      開裁決書可證。本件因異議人酒後吐氣所含酒精濃度已超
      過每公升0.25毫克之標準（詳道路交通安全規則第114 條
      第2 款），是異議人違反道路交通管理處罰條例第35條第
      1 項第1 款規定之事實，應堪認定。
（三）本件異議人係騎乘輕型機車，並非駕駛職業大貨車違規，
      原處分機關裁處吊扣異議人職業大貨車駕駛執照，無非係
      依修正前道路交通管理處罰條例第68條規定：「汽車駕駛
      人，因違反本條例及道路交通安全規則之規定，受吊扣或
      吊銷駕駛執照處分時，吊扣或吊銷其持有各級車類之駕駛
      執照」。惟道路交通管理處罰條例第68條已於94年12月14
      日經總統公布修正條文，於95年3 月1 日施行，修正施行
      後之條文業已刪除「吊扣或」之規定，觀其提案修正理由
      ：「原條文將違法或違規駕駛人所持有各級車類之駕駛執
      照一併吊扣，失之過酷，影響人民工作及生活過鉅」（詳
      立法院公報第94卷第70期第136 頁至第138 頁之院會紀錄
      暨修正道路交通管理處罰條例第68條之立法理由）。顯見
      依修正後道路交通管理處罰條例第68條之規定，汽車駕駛
      人因違反道路交通管理處罰條例及道路交通安全規則之規
      定，受「吊扣」駕駛執照處分時，僅能「吊扣」違規當時
      所駕駛車輛之駕駛執照，不能再「吊扣」其持有各級車類
      之駕駛執照，自為顯明（臺灣高等法院高雄分院96年度交
      抗字第134 號可資參照）。從而，於為吊扣駕駛人駕駛執
      照之處分時，自僅得吊扣駕駛人違規時所駕駛該級車類之
      駕駛執照，以限制其繼續駕駛該級車類行駛道路之權利，
      若駕駛人並無該級車類之駕駛執照，即無從執行吊扣駕駛
      執照之處分。
（四）本件異議人騎乘輕型機車違反道路交通管理處罰條例第35
      條第1 項第1 款之規定，本應吊扣其輕型機車駕駛執照1
      年。原處分機關以異議人無輕型機車之駕駛執照可供吊扣
      時，吊扣其職業大貨車駕駛執照以代之，雖可達成限制異
      議人繼續駕駛輕型機車行駛之目的，惟亦同時造成限制受
      處分人繼續駕駛其普通小型車行駛之結果，所造成之損害
      已與欲達成目的之利益顯失均衡。按行政行為，採取之方
      法所造成之損害不得與欲達成目的之利益顯失均衡，行政
      程序法第7 條第3 款定有明文；且依前開所述修正後即本
      件行為時之道路交通管理處罰條例第68條，既已將「吊扣
      」各級車類之規定予以刪除，原處分機關自不能逕行處分
      吊扣異議人其他車種之駕駛執照。原處分機關以受處分人
      無輕型機車駕駛執照可供吊扣，而逕行吊扣其職業大貨車
      駕駛執照，顯已逾越修正後道路交通管理處罰條例第68條
      之規範意涵及範圍。
（五）準此，原處分機關未考量道路交通管理處罰條例第68條規
      定業已修正，竟仍吊扣異議人職業大貨車駕駛執照，即有
      違誤。是本件異議為有理由，原處分關於裁處關於吊扣職
      業大貨車駕駛執照12個月部分，自應由本院予以撤銷等語
      。
四、本院查：
（一）按汽車駕駛人飲用酒類後其吐氣所含酒精濃度超過每公升
      0.25毫克以上者，不得駕車，道路交通安全規則第114 條
      第2 款定有明文。汽車駕駛人，駕駛汽車經測試檢定有酒
      精濃度超過規定標準者，處新臺幣1 萬5 千元以上6 萬元
      以下罰鍰，並當場移置保管該汽車及吊扣其駕駛執照1 年
      ，道路交通管理處罰條例第35條第1 項第1 款亦有明文。
      又道路交通管理處罰條例第68條之條文內容，經立法院於
      94年11月23 日 修正通過，總統於94年12月14日以華總一
      義字第09400199321 號令修正公布，嗣由行政院於95年2
      月27日以行政院院臺交字第0950082898號令發布定自95年
      3 月1 日施行，由原條文：「汽車駕駛人，因違反本條例
      及道路交通安全規則之規定，受吊扣或吊銷駕駛執照處分
      時，吊扣或吊銷其持有各級車類之駕駛執照」，修正為：
      「汽車駕駛人，因違反本條例及道路交通安全規則之規定
      ，受吊銷駕駛執照處分時，吊銷其持有各級車類之駕駛執
      照」，修正後之新法已將「吊扣」之連坐規定排除在外，
      本件受處分人行為時該條文已修正公布施行，自應適用修
      正後道路交通管理處罰條例第68條之規定，合先敘明。
（二）本件受處分人甲○○於96年4 月7日 晚間22時許，酒後騎
      乘車牌號碼WQT-353 號輕型機車，行駛至高雄縣大寮鄉○
      ○路與仁德路口，經高雄縣政府警察局林園分局員警攔查
      舉發酒後駕車（經酒精測試器測試酒精濃度為每公升0.71
      毫克），以受處分人違反道路交通管理處罰條例第35 條
      第1 項第1 款之規定依法舉發，而受處分人所涉酒後駕車
      刑責部分，業經原審判處拘役50日（原裁定誤載原審拘役
      55 日） ，如易科罰金以新臺幣1 千元折算1 日確定，原
      處分機關乃於97年7 月22日以高監營裁字第80-N00000000
      號裁處吊扣職業大貨車駕駛執照12個月，施以道安講習之
      處分事實，此有舉發違反道路交通管理事件通知單、交通
      部公路總局高雄區監理所高監自裁字裁80-N00000000號違
      反道路交通管理事件裁決書各1 紙、原審96年度交簡字第
      1375 號 刑事簡易判決1 份（原審10、11、12頁）各1 份
      在卷可憑，職是，受處分人酒後吐氣所含酒精濃度既已超
      過每公升0. 25 毫克之標準，則受處分人違反道路交通管
      理處罰條例第35條第1 項第1 款規定之事實已甚明確，應
      堪認定。
（三）又受處分人係駕駛輕型機車，並非駕駛職業大貨車違規，
      而裁處吊扣受處分人駕駛執照（裁決書未載明種類）之處
      分，於裁決書中記載舉發違反法條為交通管理處罰條例第
      35 條 第1 項第1 款，而並未敘明裁處吊扣（汽車）駕駛
      執照此部分處分之依據，此有交通部公路總局高雄區○○
      ○○○道路交通管理事件裁決書（原審卷第10頁）。惟依
      上開業已修正施行之道路交通管理處罰條例第68條規定之
      提案修正理由係「原條文將違法或違規駕駛人所持有各級
      車類之駕駛執照一併吊扣，失之過酷，影響人民工作及生
      活過鉅」等語（參見立法院公報第94卷第70期第136 頁至
      第138 頁之院會紀錄暨修正道路交通管理處罰條例第68條
      之立法理由），顯見依修正後道路交通管理處罰條例第68
      條之規定，汽車駕駛人因違反道路交通管理處罰條例及道
      路交通安全規則之規定，受「吊扣」駕駛執照處分時，僅
      能「吊扣」違規當時所駕駛車輛之駕駛執照，不能再「吊
      扣」其持有各級車類之駕駛執照，已甚顯明。
（四）抗告人於本件違反道路交通管理事件不服裁決聲明異議案
      件移送書及抗告意旨，以上開情詞，並引用交通部95 年5
      月3日交路字第0950030639號函、94年9 月15日交路字第
      094005 1433 號函、89年8 月30日交路89字第008861號函
      解釋（參97年8 月13日抗告狀之附件），而為本件吊扣受
      處分人汽車駕照之依據。惟按法官依據法律獨立審判，為
      憲法第80條所明定，且依司法院大法官會議釋字第137 號
      、21 6號解釋意旨，各機關依其職掌就有關法規為釋示之
      行政命令，法官於審判案件時，固可予以引用，但仍得依
      據法律，表示適當之不同見解，並不受其拘束。抗告人所
      引上開交通部函釋，固認為領有駕駛執照之駕駛人，於無
      照駕駛不同級之車輛違反道路交通管理處罰條例第35條，
      應處以罰鍰及吊扣駕駛執照時，仍可吊扣其所持有之其他
      駕駛執照云云。惟此與本院認定之法律意見不同，是上開
      函釋意見為本院所不採，併予敘明。
（五）再者，行政行為，採取之方法所造成之損害不得與欲達成
      目的之利益顯失均衡，行政程序法第7 條第3 款定有明文
      及行政罰法第18條規定意旨可資參照，故受處分人若無機
      車之駕駛執照可供吊扣時，吊扣其職業大貨車駕駛執照以
      代之，雖可達成限制受處分人繼續駕駛重型機車行駛之目
      的，惟亦同時造成限制受處分人繼續工作上所必須具備之
      聯結車駕駛執照之結果，其所造成之損害已與欲達成目的
      之不但利益顯失均衡，且亦已違反比例原則。況依前開所
      述修正後即本件行為時之道路交通管理處罰條例第68條，
      既已將「吊扣各級車類」之規定予以刪除，抗告人自不能
      逕行處分吊扣受處分人其他車種之駕駛執照。抗告人因受
      處分人駕駛機車而有上開違規行為，而逕行吊扣其職業大
      貨車汽車駕駛執照，顯已逾越修正後道路交通管理處罰條
      例第68條之規範意涵及範圍。
五、原審因而認抗告人依道路交通管理處罰條例第35條第1 項第
    1 款之規定，裁處吊扣受處分人職業大貨車駕駛執照12個月
    部分，尚有不當，因而將原處分關於吊扣業大貨車駕駛執照
    12個月部分撤銷（另原審裁定主文第2 項雖記載「上開撤銷
    部分不罰」等語，惟因該部分之裁處業經原審裁定撤銷而不
    存在，而受處分人上開違規行為又並非不罰，另原審裁定理
    由亦未認定受處分人之該部分行為應不罰，故該項記載顯有
    錯誤而應係贅載，並此敘明），本院經核並無違誤。抗告人
    以前開情詞，指摘原裁定不當，為無理由，應予駁回。另受
    處分人是否另有違反道路交通管理處罰條例第22條第1 項第
    4 款所定越級駕駛之交通違規情事，此部分應由抗告人查明
    後，另為適法之處分，併此敘明。
六、據上論結，應依道路交通案件處理辦法第26條，刑事訴訟法
    第412 條，裁定如主文。
中    華    民    國    97    年    9     月    16    日
                  刑事第八庭    審判長法  官   洪兆隆
                                      法  官   郭玫利
                                      法  官   李政庭
以上正本證明與原本無異。
不得再抗告。
中    華    民    國    97    年    9     月    16    日
                                      書記官   吳福連


司法院資訊處製作；財團法人民間司法改革基金會備份。
